【裁判字號】    98,家抗,78
【裁判日期】    981030
【裁判案由】    指定遺產管理人
【裁判全文】
臺灣臺南地方法院民事裁定              98年度家抗字第78號
抗  告  人  財政部國有財產局臺灣南區辦事處臺南分處
法定代理人  甲○○
相  對  人  丙○○
上列抗告人因相對人就被繼承人黃堯舜指定遺產管理人事件，對
於中華民國98年9月29日臺灣臺南地方法院98年度財管字第86號
裁定提起抗告，本院裁定如下：
      主      文
抗告駁回。
抗告程序費用新臺幣壹仟元由抗告人負擔。
      理      由
一、按先順序繼承人均拋棄其繼承權時，由次順序之繼承人繼承
    。其次順序繼承人有無不明或第四順序之繼承人均拋棄其繼
    承權者，準用關於無人承認繼承之規定。又繼承開始時，繼
    承人之有無不明者，由親屬會議於一個月內選定遺產管理人
    ，並將繼承開始及選定遺產管理人之事由，向法院報明。又
    第1178條所定之期限屆滿，無繼承人承認繼承時，其遺產於
    清償債權，並交付遺贈物後，如有賸餘，歸屬國庫。又繼承
    人有無不明而不能依民法第1177條選定遺產管理人時，得由
    利害關係人聲請法院選任之， 民法第1176條第6項、第1177
    條、第1185條及第1178條第2項分別定有明文。
二、相對人即原審聲請人乙○○○○○於原審法院聲請意旨略以
    ：被繼承人黃堯舜（男，民國○○年○月○○日生，身分證統一
    編號：Ｚ000000000號，生前最後住所：臺南市○區○○里○○
    鄰○○○○街11巷16號）滯欠地方稅計新台幣17414元整，因
    被繼承人於95年5月9日死亡，其繼承人均已辦理拋棄繼承，
    無法依民法第1177條選任遺產管理人，致稅單無從辦理送達
    及強制執行。今聲請人擬為對被繼承人黃堯舜所遺留之財產
    執行換價程序，以清償其積欠之租稅債權，乃依利害關係人
    身分，依法聲請選任被繼承人黃堯舜之遺產管理人等語。
三、原審法院裁定以：
（一）聲請人主張之上開事實，業據提出戶政連線除戶資料3件
      、戶政連線戶籍資料9件、本院95年7月12日南院慧家巳95
      繼字第1126號准予備查函影本1件、被繼承人黃堯舜繼承
      系統表影本1件、全國財產總歸戶財產查詢清單1件、欠稅
      總歸戶查詢情形表1件為證，且經本院依職權調取本院95
      年度繼字第1126號拋棄繼承事件卷宗核閱綦詳，是聲請人
      主張之事實堪信為真實。又查被繼承人黃堯舜之法定繼承
      人均已拋棄繼承權經本院准予備查在案，又未準用民法第
      1177條之規定選定遺產管理人，而被繼承人黃堯舜滯欠稅
      捐尚未清償，故聲請人以利害關係人之身分聲請選任被繼
      承人黃堯舜之遺產管理人，核與上開規定並無不合，應予
      准許。
（二）按公示催告期限屆滿，無繼承人承認繼承時，其遺產於清
      償債權，並交付遺贈物後，如有剩餘，歸屬國庫；又按非
      公用國有財產以財政部國有財產局為管理機關，民法第11
      85條、國有財產法第12條分別定有明文。查本件被繼承人
      黃堯舜之法定繼承人皆已依法拋棄繼承權經本院准予備查
      ，復未準用民法第1177條之規定選定遺產管理人，且經本
      院函詢被繼承人黃堯舜之原全體繼承人擔任被繼承人黃堯
      舜之遺產管理人之意願，迄今皆未見回覆，足徵被繼承人
      黃堯舜之原繼承人對被繼承人黃堯舜遺產之處置已漠不關
      心；又查被繼承人黃堯舜所遺留之財產，倘無人承認繼承
      時，將於清償債權，交付遺贈物後，歸屬國庫。從而，依
      前揭規定，本院認選任財政部國有財產局臺灣南區辦事處
      臺南分處為被繼承人黃堯舜之遺產管理人為適當。
四、抗告意旨略以：
（一）被繼承人黃堯舜於95年5月9日死亡。經相對人乙○○○○
      ○以利害關係人身分，聲請法院選任遺產管理人，嗣經鈞
      院選任抗告人為黃堯舜之遺產管理人，合先敘明。
（二）查抗告人於98年10月1日接獲鈞院98年度財管字第86號民
      事裁定，選認為被繼承人黃堯舜之遺產管理人。經細閱該
      民事裁定理由欄第二項之記載「……被繼承人黃堯舜已於
      95年5月9日死亡，其繼承人均已辦理拋棄繼承，聲請人擬
      為對被繼承人黃堯舜所遺留之財產執行換價程序，乃依利
      害關係人身分，爰依法聲請選任適當之人為被繼承人黃堯
      舜之遺產管理人……」。惟查被繼承人既全體拋棄繼承，
      足認被繼承人黃堯舜有遺產大於遺債之情形。
（三）按司法院74年10月15日（74）院台廳一字第05786號函示
      「嗣後各地方法院受理有關無人承認繼承遺產管理事件時
      ，…因此類拋棄繼承事件，多屬遺債大於遺產，形同破產
      ，儘量避免選任國有財產局為遺產管理人。……」，而本
      案極可能屬於遺債大於遺產，依上開司法院函示應儘量避
      免選任國有財產局為遺產管理人，且法亦無明文禁止，況
      繼承人對被繼承人生前之債權債務關係，以及印鑑、重要
      文件、產權文件等應較清楚或仍保管中，雖相對人與被繼
      承人黃堯舜之債權債務關係，與繼承人並無任何關聯性存
      在，但就適任與否加以考量，除其最近親屬外，實不作第
      二人想。況不僅就被繼承人向相對人積欠稅金款項為多少
      ，而稅金未完全清償，則已償還者為多少，除積欠稅金款
      項外，是否尚有其他債權債務關係，均需全面予以了解，
      則以抗告人僅係國有財產局之管理機關，於被繼承人之遺
      債大於遺產之際，選任抗告人為遺產管理人，則抗告人恐
      力有未逮，應以被繼承人之最近親屬或公正第三人為遺產
      管理人較適宜。
（四）又抗告人係國有財產之管理機關，而國庫對於無人承認繼
      承之遺產向有期待權，因之，若被繼承人尚有剩餘遺產得
      以歸屬國庫，則選任抗告人為遺產管理人方有實益。審就
      本案，既有遺債大於遺產之虞，若選任抗告人為遺產管理
      人，則抗告人仍須善盡管理人責任為其管理遺產、處理債
      務等問題，其間所將耗費之人力、時間實難以金錢衡量；
      且管理期間所須之花費亦由國庫代為墊付，而若結果落得
      其遺產不足以清償，不僅國庫權益受損，更甚者，導致利
      用全民資源負擔個人私務之支出，無異使公器淪為私用，
      實不符社會公平原則。
五、經查：
（一）相對人主張之上開事實，業據提出戶政連線除戶資料3件
      、戶政連線戶籍資料9件、本院95年7月12日南院慧家巳95
      繼字第1126號准予備查函影本1件、被繼承人黃堯舜繼承
      系統表影本1件、全國財產總歸戶財產查詢清單1件、欠稅
      總歸戶查詢情形表1件為證，復經本院依職權調取本院95
      繼字第1126號拋棄繼承事件卷宗、98年度財管字第86號選
      任遺產管理人事件卷宗核閱無誤，揆諸前開說明，其自係
      被繼承人黃堯舜之利害關係人，從而，相對人以其為利害
      關係人聲請選任被繼承人黃堯舜之遺產管理人，自屬有據
      。
（二）查抗告人雖提出司法院74年10月15日（74）院台廳一字第
      05786號函示以為論據，惟本院裁判認事用法，並不受前
      揭裁定之限制與拘束，先予敘明；又司法院前述函示，僅
      謂儘量避免選任抗告人為遺產管理人，並非謂不得選任其
      為遺產管理人，無非著眼於國有財產之考量，對於法院亦
      無拘束力。又被繼承人是否尚有其他債權債務關係存在抗
      告人得依其他方式獲悉或取得，於其管理遺產上並無困難
      ，而上開文件資料其最近親屬未必最為知悉。且繼承人均
      拋棄繼承，已無利害關係，如選定其等擔任遺產管理人，
      難期其將來執行職務能克盡職守，公正客觀，以善盡管理
      人之職務，為期公正，實不宜選任彼等為遺產管理人。復
      被繼承人黃堯舜之原繼承人經原審法院發函徵詢其是否擔
      任被繼承人之遺產管理人之結果，均未陳明，被繼承人黃
      堯舜之原繼承人顯無擔任之意願，此有本院函文、送達回
      證於原審卷足憑。是抗告意旨以「…況繼承人對被繼承人
      生前之債權債務關係，以及印鑑、重要文件、產權文件等
      應較清楚或仍保管中，雖相對人與被繼承人黃堯舜之債權
      債務關係，與繼承人並無任何關聯性存在，但就適任與否
      加以考量，除其最近親屬外，實不作第二人想…」云云，
      自無可取。
（三）再查，遺產管理人之指定，旨在維護公益及被繼承人債權
      人之利益，此觀民法第1177條立法理由即明，顯非以遺產
      管理人管理遺產是否有實質利益為考量。況且，被繼承人
      之遺產，於遺產管理人完成清償債權並交付遺贈物等清算
      程序前，是否有賸餘，無從知悉。而依上述說明，各順序
      之繼承人均拋棄繼承者，其剩餘財產歸屬國庫，而抗告人
      為國庫之綜理機關，為國有財產法第9條第2項所明定，其
      備有財產管理之專才，雖其經費支出屬國家資源，但保護
      無人繼承財產之債權人之權利，亦屬政府之義務。於遺產
      管理指定之實際運作，仍認選任國有財產局為遺產管理人
      較為妥適。是抗告意旨以「抗告人因係國庫之財產管理機
      關，而國庫對於無人承認繼承之遺產向有期待權，若被繼
      承人尚有剩餘遺產得以歸屬國庫，則選任抗告人為遺產管
      理人方有實益。審就本案，既有遺債大於遺產之虞，若選
      任抗告人為遺產管理人，則抗告人仍須善盡管理人責任為
      其管理遺產、處理債務等問題，其間所將耗費之人力、時
      間實難以金錢衡量；且管理期間所須之花費亦由國庫代為
      墊付，而若結果落得其遺產不足以清償，不僅國庫權益受
      損，更甚者，導致利用全民資源負擔個人私務之支出，無
      異使公器淪為私用，實不符社會公平原則。」云云，亦無
      可採。
（四）綜上所述，原法院據此指定抗告人為被繼承人黃堯舜之遺
      產管理人，經核並無不合。而抗告意旨復未述明原裁定選
      任其為被繼承人黃堯舜之遺產管理人有何違法或其他不當
      之處，其提起抗告，聲明廢棄原裁定，非有理由。
六、據上論結，本件抗告，為無理由，爰依非訟事件法第21條第
    2項、第24條第1項，第46條，民事訴訟法第495條之1第1項
    、第449條第1項、第95條、第78條，裁定如主文。
中    華    民    國    98    年    10    月    30    日
                  家事法庭    審判長  法  官  李  杭  倫
                                      法  官  郭  貞  秀
                                      法  官  鄭  彩  鳳
上為正本係照原本作成。
抗告人如不服本裁定，僅得於收受本裁定正本送達後10日內以適
用法規顯有錯誤為理由，向本院提出再抗告狀（須附繕本一份及
繳納再抗告裁判費新台幣1000元），並經本院許可後始可再抗告
於高等法院。
中    華    民    國    98    年    10    月    30    日
                                      書記官  黃  心  怡


司法院資訊處製作；財團法人民間司法改革基金會備份。
